【裁判字號】    92,上訴,3363
【裁判日期】    921106
【裁判案由】    違反公司法
【裁判全文】
臺灣高等法院刑事判決                          九十二年度上訴字第三三六三號
    上  訴  人
    即  被  告  甲○○
右上訴人，因違反公司法案件，不服臺灣臺北地方法院，九十二年度訴字第七一一號
，中華民國九十二年七月十一日第一審判決（起訴案號：臺灣臺北地方法院檢察署九
十一年度偵字第一七七０號、九十二年度偵字第六七０六號），提起上訴，本院判決
如左：
    主  文
上訴駁回。
    事  實
一、甲○○係劉能桂（業經判決確定）之子，緣劉能桂欲以甲○○之名義共同籌設公
    司以資經營，乃商議由甲○○擔任設於台北市○○路○段二四號三樓之凰殿建
    及其餘公司股東於申請公司設立登記時並未實際繳納股款共計新台幣（下同）三
    千五百萬元，竟於民國八十三年五月二十日，預備申請設立凰殿公司時，基於共
    同犯意之聯絡與行為之分擔，委由不知名之稅務會計記帳代理人員代為商借申請
    領其子甲○○前往合作金庫玉成支庫以上開公司籌備處甲○○之名義辦理活期存
    款帳戶開戶手續，再由該不知名之記帳人員於同日存入共三千五百萬元之金額，
    因此取得上開公司設立登記所需備置供主管機關審核之股款證明及會計師查核報
    告書，向台北市政府建設局申請設立登記，以申請文件表明收足股款，並獲准設
    立上開公司，旋即於八十三年五月二十日提還各該款項予該名記帳人員。嗣於八
    十六年九月間，經臺北市政府建設局循線查知上情。
二、案經台灣台北地方法院檢察署檢察官自動檢舉偵查起訴。
    理  由
一、訊據上訴人即被告甲○○矢口否認有右揭犯行，辯稱伊父親劉能桂曾要開一家公
    司給伊經營，但後來沒有，這家凰殿公司始終都是伊父親處理，伊並不知道是用
    伊之名義當負責人，而到銀行開戶是伊父親說要存錢給伊，並沒有說要伊當公司
    負責人云云。經查被告甲○○及劉能桂分別係凰殿公司之董事長及監察人，該凰
    殿公司係由劉能桂委請不知名之稅務會計記帳代理人向臺北市政府建設局申請設
    立登記，並於申請時檢具該公司章程、公司設立登記申請書、董事監察人名單、
    八十三年五月十八日董事會議事錄、其上記載有「股東甲○○確有於八十三年五
    月十八日以現金繳交股款一千五百萬元、劉能桂於同日繳交股款五百萬元」等字
    樣之公司設立登記資本查核報告書、及合作金庫玉成支庫戶名為：凰殿建設開發
    股份有限公司籌備處甲○○之活期存款存摺等文件，此有原審法院向臺北市政府
    建設局所函調之凰殿公司申請設立登記案卷一宗附卷足憑，且被告甲○○及劉能
    桂確實均未曾繳交股款，並於上開公司獲准設立登記後，旋即於八十三年五月二
    十日提還各該款項予該名記帳人員乙情，業據同案被告劉能桂供述在卷，並有前
    台灣省合作金庫玉成支庫八十九年十月九日以八九合金玉存字第四五六四號函所
    檢送之凰殿公司負責人甲○○之印鑑卡、及八十三年五月二十日活期存款現金支
    出取款憑條六紙（共計提領出三千五百萬元，該取款憑條例等附於原審法院八十
    九年度訴字第五八Ｏ號被告劉能桂偽造文書案件第一Ｏ一頁至第一Ｏ七頁）在卷
    可稽，至被告雖以其就此過程均未參與，亦不知情等語為辯，然查被告於偵審時
    供承伊父親曾說要開一家公司，由伊當負責人云云，雖被告復供稱伊並不同意云
    云，惟查被告供承有與其父親劉能桂共同前往合作金庫玉成支庫辦理過戶事宜，
    而參諸上開銀行帳戶名稱明確記載有「凰殿公司籌備處甲○○」，被告既偕同前
    往開戶，衡情當無不知情之理，且苟如被告所辯銀行開戶是伊父親說要存錢給伊
    云云，則其僅須提供其當時已開立之帳戶即可，或由被告自行前往開戶已足，又
    何須由其父劉能桂親自偕同前往銀行辦理開戶事宜，另本件申請公司設立登記，
    並須使用被告之
    告提供，其父劉能桂又豈能任意取得，而查劉能桂被訴未得被告之同意，偽刻被
    告之印章，填具相關申請文件，擅自以被告等人之名義籌設凰殿公司，經臺灣台
    北地方法院檢察署檢察官以劉能桂涉犯刑法第二百十四條之使公務員登載不實罪
    嫌及第二百十六條、第二百十條之行使偽造私文書罪嫌，而提起公訴，惟此業經
    臺灣台北地方法院八十九年度訴字第五八０號及本院九十年度上訴字第一三二六
    號判決無罪確定，有各該案卷可參，此外，復有被告所親筆書寫向國稅局說明股
    款繳納事宜之說明函一份（參見八十六年度他字第二二八七號案卷第三頁）及臺
    灣省合作金庫玉成支庫以八十九年十月九日（八九）合金玉存字第四五六四號函
    所附經甲○○親自簽名之凰殿公司籌備處活期存款印鑑卡影本一件可資佐證（參
    見原審八十九年度訴字第五八０號案卷第一０二頁），顯見被告甲○○上開所辯
    ，應係事後卸責之詞，殊難採信。事證明確，被告犯行洵堪認定。
二、被告甲○○於行為後，公司法分別於八十六年六月二十五日及九十年十一月十二
    日修正公布，而八十六年六月二十五日修正公布前，公司法第九條第三項係規定
    法定刑為「五年以下有期徒刑、拘役或科或併科二萬元以下罰金」，修正後第九
    條第三項規定將原條文所定之罰金由以銀元計算之二萬元修正為以新台幣計算之
    六萬元，其餘之法定刑均未予修正；九十年十一月十二日修正公布之公司法，則
    將該規定移列為第九條第一項，並將法定刑提高為五年以下有期徒刑、拘役或科
    或併科新台幣五十萬元以上二百五十萬元以下罰金，經比較新舊法結果，舊法顯
    有利於被告二人，自應依刑法第二條第一項規定適用八十六年六月二十五日修正
    公布之舊法。是核被告甲○○所為，係犯修正前公司法第九條第三項之罪。再修
    正前公司法第九條第三項之規定，依其文義解釋，係屬身分犯之規定，被告甲○
    ○與未具公司負責人身分之被告劉能桂共同犯本件之罪，二人有犯意聯絡及行為
    分擔，依刑法第三十一條第一項規定，仍以共同正犯論。原審以被告上述犯行事
    證明確，援引八十六年六月二十五日修正公布之公司法第九條第三項，刑法第十
    一條前段、第二條第一項、第二十八條、第三十一條第一項、第四十一條第一項
    及罰金罰鍰提高標準條例第二條（原判決贅引同條例第一條前段）之規定，並審
    酌被告甲○○前有業務過失致重傷前科之素行（係於本案行為後所犯），有本院
    被告全國前案紀錄表一份在卷可憑，被告與其父劉能桂為迅速設立公司而以上開
    方式辦理登記，惟並無證據證明係以該公司從事不法犯罪，亦非藉虛設之公司，
    與他人交易往來，尚無重大危害社會經濟秩序，所生危害並非巨大，及其犯罪之
    動機、目的、手段、所為妨害主管機關對公司監督之正確性及犯罪後之態度等一
    切情狀，量處拘役三十日，復以被告行為後，刑法第四十一條規定，業經於九十
    年一月四日修正，並經總統於九十年一月十日公布，依法於九十年一月十二日生
    效，而修正後之刑法第四十一條第一項之規定「犯最重本刑為五年以下有期徒刑
    以下之刑之罪，而受六個月以下有期徒刑或拘役之宣告，因身體、教育、職業、
    家庭之關係或其他正當事由，執行顯有困難者，得以一元以上三元以下折算一日
    ，易科罰金，但確因不執行所宣告之刑，難收矯正之效，或難以維持法秩序者，
    不在此限」。此項修正有利於被告，並依刑法第二條第一項前段之規定，適用裁
    判時之刑法第四十一條第一項規定諭知易科罰金之折算標準，經核認事用法，並
    無違誤，被告上訴意旨猶執陳詞否認有上揭違反公司法犯行，尚難認有理由，應
    予駁回。
據上論斷，應依刑事訴訟法第三百六十八條，判決如主文。
本案經檢察官施慶堂到庭執行職務。
中      華      民      國    九十二    年     十一     月       六     日
                              臺灣高等法院刑事第三庭
                                  審判長法  官  張  連  財
                                        法  官  林  明  俊
                                        法  官  張  傳  栗
右正本證明與原本無異。
如不服本判決，應於收受送達後十日內向本院提出上訴書狀，其未敘述上訴之理由者
並得於提起上訴後十日內向本院補提理由書（均須按他造當事人之人數附繕本）。
                                        書記官  秦  慧  榮
中      華      民      國    九十二    年     十一     月     十一     日


司法院資訊處製作；財團法人民間司法改革基金會備份。
